---
title: "Практика №1 Моделирование и описательная статистика"
author: "Долаева А.Р., г. 20.М04-мм"
date: "06/04/2021"
output: 
    pdf_document:
        latex_engine: xelatex
keep_tex: true        
header-includes:
   - \XeTeXdefaultencoding cp1251
   - \usepackage{xltxtra}
   - \usepackage{fontspec}
   - \setmainfont{Times New Roman}
   - \newfontfamily{\cyrillicfont}{Times New Roman}
   - \usepackage[english,russian]{babel}
---
```{r  setup, include=FALSE}
knitr::opts_chunk$set(echo=TRUE)
```
### Вариант 5. Гаммма распределение Γ($\alpha$ = 1, $\lambda$ = 4)

Параметры обозначенные с точкой вычислены по формулам:
mu. = $\frac{\lambda}{\alpha}$;
sigma2. = $\frac{\alpha}{\lambda^{2}}$;
sigma. = $\frac{\alpha^{1/2}}{\lambda}$.

Парметры без точки вычисляются на основе статистических формул.

1.  Моделирование распределения
```{r}
rate <- 1
shape <- 4
N <- 100
X <- rgamma(N, shape, rate);X[0:10]
peak = dgamma((shape-1)/rate,shape/rate)
```

2. Построение гистограммы плотности гамма распределения
```{r dev='cairo_pdf', out.width='70%', out.height='50%'}

hist(X,freq=FALSE,ylim=c(0,peak), main="")
f.<-function(x)dgamma(x,shape/rate)
curve(f.,0,15,add=TRUE,col=3)

```

2. Нахождение математического ожидания
```{r}
mu <-mean(X)
mu.<-shape/rate
c(mu.=mu.,mu=mu)
```
```{r dev='cairo_pdf', out.width='70%', out.height='50%'}
plot(f.,0,15, type = "l", lty = 1, main="", ylab="")
abline(v = mu, col="red")
abline(v = mu., col="blue")
legend('topright',c("mu", "mu."),pch=20,col=c("red","blue"))
```

2. Дисперсии
```{r}
sigma<-sd(X)
sigma2.<-shape/(rate^2)
c(sigma2.=sigma2.,sigma2=sigma^2)
```

2. Cтандартного отклонения
```{r}
sigma.= sqrt(sigma2.)
c(sigma.=sigma.,sigma=sigma)
```
```{r dev='cairo_pdf', out.width='70%', out.height='50%'}
plot(f.,0,15, type = "l", lty = 1, main="",  ylab="")
abline(v = mu+sigma, col="red")
abline(v = mu-sigma, col="blue")
```

2. Ошибки среднего
```{r}
c(me.=sigma./sqrt(N),me=sigma/sqrt(N))
```

2. Медианы
```{r}
c(mu.=mu., mu=mu, median=median(X))
```

2. Минимума
```{r}
min(X)
```

2. Максимума
```{r}
max(X)
```

2. Размаха
```{r}
max(X)-min(X)
```

2. Квартилей
```{r}
q<-quantile(X, probs = seq(0, 1, 0.25));q
```
median = q[50%]


2. Интервартильного размаха
```{r}
Q<-q[4]-q[2];Q
```
```{r dev='cairo_pdf', out.width='70%', out.height='50%'}
plot(f.,0,15, type = "l", lty = 1, main="",  ylab="")
abline(v = q[2], col="red")
abline(v = q[4], col="blue")
```

2. Ассимметирии (положительное значение - правый хвост длинее, правосторонняя ассиметрия)
```{r}
library(moments)
m3<-moment(X, order = 3, central = TRUE)
c(mean((X-mu.)^3), mean((X-mu)^3), m3) # третий момент
c(m3/sigma.^3, m3/sigma^3, skewness(X)) # ассимметирия
```

2. Эксцесса (положительный показатель - “вытянутое” распределение)
```{r}
c(mean((X-mean(X))^4),m4<-moment(X, order = 4, central = TRUE)) # четвертый момент
m2<-moment(X, order = 2, central = TRUE) # второй момент
c(kurtosis(X)-3,m4/m2^2-3) # эксцесс
```

3. Оценка параметров распределения
по методу моментов
```{r dev='cairo_pdf', out.width='70%', out.height='50%'}
hist(X,freq=FALSE,ylim=c(0,peak), main="")
f.<-function(x)dgamma(x,shape/rate)
f<-function(x)dgamma(x,mean(X))
curve(f,0,15,add=TRUE,col=2)
curve(f.,0,15,add=TRUE,col=3)
legend('topright',c("mu.","mean(X)"),pch=20,col=c(2,3))
```
по методу максимального правдоподобия
```{r dev='cairo_pdf', out.width='70%', out.height='50%'}
Func.prob.log <- function(x) -sum(dnorm(X, mean = x[1], log = TRUE))
res<-optim(c(mu.,sigma.),Func.prob.log)
mu..<-res$par[1];
f..<-function(x)dgamma(x,mu..)
hist(X,freq=FALSE, ylim=c(0,0.25),main="")
curve(f,0,15,add=TRUE,col=2)
curve(f.,0,15,add=TRUE,col=3)
curve(f..,0,15,add=TRUE,col=4,lty=2)
legend('topright',c("mu.","mean(X)","оценка правдоподобия"),pch=20,col=c(2,3,4),lty=c(1,1,2))
```

4. Проверка согласия эмпирического и теоретического распределения по критерию хи-квадрат Пирсона
```{r dev='cairo_pdf'}
h<-hist(X,plot=FALSE)
# эмпирического распределения по критерию хи-квадрат Пирсона
n.i<-sapply(seq(length(h$breaks)-1)+1,function(i)
length(X[X<h$breaks[i] & X>=h$breaks[i-1]]))
p.i<-sapply(seq(length(h$breaks)-1)+1,function(i)
pgamma(h$breaks[i],mu..)-pgamma(h$breaks[i-1],mu..))
sum(p.i)
```
```{r}
# теоретического распределения по критерию хи-квадрат Пирсона
p.i[1]<-pgamma(h$breaks[2],mu..)
p.i[length(p.i)]<-1-pgamma(h$breaks[length(h$breaks)-1],mu..)
sum(p.i)
```

доверительный уровень вероятности
```{r}
#проверка условия n*p_i>5
tab<-cbind(h$counts,p.i*length(X))
tab
t1<-cumsum(tab[,2]);T1<-min(which(t1>5))
t1
t2<-cumsum(tab[seq(nrow(tab),1,-1),2]);t2;T2<-min(which(t1>5))
T2<-nrow(tab)-T2
T2
Tab<-apply(tab,2,function(x) c(sum(x[seq(T1)]),x[c((T1+1):T2)],sum(x[c((T2+1):nrow(tab))])))
Tab

chi2<-sum(apply(Tab,1,function(x) (x[1]-x[2])^2/x[2])) # статистика хи-квадрат
p.value<-1-pchisq(chi2,nrow(Tab)-3);
print(paste("p.value",round(p.value,4),sep="="))
```

Вероятность получения случайного отклонения. Ошибка в
```{r}
round(p.value,4)*100
```
% случаев

5. Моделирование выборки с нормальным законом распределения и применить критерий согласия Шапиро-Уилка
```{r dev='cairo_pdf', out.width='70%', out.height='50%'}
pp<-sapply(seq(200),function(x)shapiro.test(rnorm(100,4,12))$p.value)
plot(ecdf(pp))
lines(c(0,1),c(0,1),type="l",col=2)
title(sub=paste("p",format(ks.test(pp, "punif")$p.value,3,2),sep="=" ))
```
Ошибка в
```{r }
round(ks.test(pp, "punif")$p.value*100,2)
```
 % случаев
 