---
title: "Практика №2 Статистический анализ качественных признаков по таблицам сопряженности"
author: "Долаева А.Р., г. 20.М04-мм"
date: "06/04/2021"
output: 
    pdf_document:
        latex_engine: xelatex
keep_tex: true        
header-includes:
   - \XeTeXdefaultencoding cp1251
   - \usepackage{xltxtra}
   - \usepackage{fontspec}
   - \setmainfont{Times New Roman}
   - \newfontfamily{\cyrillicfont}{Times New Roman}
   - \usepackage[english,russian]{babel}
---

```{r setup, include=FALSE}
knitr::opts_chunk$set(echo = TRUE)
```
### Вариант (с) Депрессия и гиперимия (depressed.mood.1, hyperemia.1), слабость и бессонница (weakness.1, insomia.1)

Функции вычисления энтропии и неопределнности
```{r}
Entropy<-function(x){
  p<-x/sum(x);
  pp<-p[p!=0]
  -sum(p*log(p,2))
}

Uncertain<-function(tab){
  Hxy<-Entropy(as.vector(tab));Hxy
  Hx<-Entropy(rowSums(tab));Hx
  Hy<-Entropy(colSums(tab));Hy
  I<-Hx+Hy-Hxy;I
  c(I/Hx*100, I/Hy*100, 2*I/(Hx+Hy)*100)
}
```

1. Построить две таблицы сопряженности по двум парам качественных признаков

1.1 (depressed.mood.1, hyperemia.1)
```{r}
data <- read.table(file = "data.csv", header = TRUE, sep = ",")
X1<-data$depressed.mood.1;X1
Y1<-data$hyperemia.1;Y1
Y1<-ifelse(Y1<2,1,2)
tab1<-table(depressed=X1, hyperemia=Y1);tab1
```

1.2 (weakness.1, insomia.1)
```{r}
X2<-data$weakness.1;X2
X2<-ifelse(X2<2,1,2)
Y2<-data$insomia.1;Y2
Y2<-ifelse(Y2<2,1,2)
tab2<-table(weakness=X2, insomia=Y2);tab2
```

2. Вычислить условные вероятности и указать на значимость их различия по критерию хи-квадрат и по точному критерию Фишера

2.1 (depressed.mood.1, hyperemia.1)
```{r}
tab1[,2]/rowSums(tab1)
fisher.test(tab1)
chisq.test(tab1)
```

При слабой депрессии сильная гипермия наблюдается в 21% случаев, а при ее усилении в более чем 66% случаев.
Критерии дали разные результаты:
по критерию Фишера pvalue = 0,047<0,05 - а значит, различие в частотах нельзя объяснить случайностью; 
по критерию хи-квадрат pvalue = 0,086>0,05 - результаты не значимы.

2.2 (weakness.1, insomia.1)
```{r}
tab2[,2]/rowSums(tab2)
fisher.test(tab2)$p.value
chisq.test(tab2)
```

При низкой слабости сильная бессоница наблюдается в более чем 54% случаев, а при ее увеличении в более чем 43% случаев.
Различие в частотах можно быть случайностью:
по критерию Фишера pvalue = 0,732>0,05; 
по критерию хи-квадрат pvalue = 0,731>0,05


3. Вычислить коэффициенты неопределенности

3.1 (depressed.mood.1, hyperemia.1)
```{r}
Uncertain(tab1)
```

Для признака депрессия неопределенность меньше, чем для признака гипермия.
Коэффициент неопределенности в случае зависимой переменной депрессия 14% больше, чем в случае зависимой переменной гипермия 10%.
Для признака депрессия неопределенность меньше, чем для признака гипермия.
Большая доля информации о депрессия определяется тем, есть гипермия или нет, 14%.
Если гипермия несильная, то высокая депрессия встречается у 1 из 12 человек, при сильной гипермии шансы 2 из 5.

3.2 (weakness.1, insomia.1)
```{r}
Uncertain(tab2)
```

Для признаков слабость и бессоница наблюдается высокая неопределенность, что говорит о сильной зависимости значений 9/17 и 7/17.
Либо разичия в показаниях случайны, либо требуется большая выборка.

4. Применить критерии Мак-Немара и Кохрена для проверки значимых изменений во времени

```{r}
library(nonpar)
library(plyr)
Name<-"depressed.mood"
A<-sapply(colnames(data),function(x)substr(x,1,nchar(Name)))
data.<-apply(data[,names(A[A==Name])],2,function(x)ifelse(x<2,1,2))
tab<-table(data.[,1],data.[,2])
tab
mcnemar.test(data.[,1],data.[,2])
```

Для дисперсии проверяем гипотезу о том, что количество ухудшившихся (1) равно количеству улучшившихся (3) на второй день.
По критерию Мак-Немара: Значимость p-value = 0.6171 > 0.05, результаты не значимы.

```{r}
data..<-na.omit(data.[,seq(3)])-1
colnames(data..)
cochrans.q(data.., alpha = 0.05)
```

По критерию Кохрена  p-value = 0.042 < 0.05, в течение трех дней у больных существенное уменьшилась депрессия.

```{r}
Name<-"hyperemia"
A<-sapply(colnames(data),function(x)substr(x,1,nchar(Name)))
data.<-apply(data[,names(A[A==Name])],2,function(x)ifelse(x<1,0,1))
tab<-table(data.[,1],data.[,2])
tab
mcnemar.test(data.[,1],data.[,2])
```

Для гипермии проверяем гипотезу о том, что количество ухудшившихся (1) равно количеству улучшившихся (10) на второй день.
По критерию Мак-Немара: Значимость p-value = 0.01 < 0.05, поэтому можно говорить о значимом улучшении на второй день по признаку гипермии.

```{r}
data..<-na.omit(data.[,seq(3)])-1
colnames(data..)
cochrans.q(data.., alpha = 0.05)
```

По критерию Кохрена  p-value = 1 > 0.05, улучшение по признаку гипермии на третий день не значимо, можно объяснить случайностью.

```{r}
Name<-"weakness"
A<-sapply(colnames(data),function(x)substr(x,1,nchar(Name)))
data.<-apply(data[,names(A[A==Name])],2,function(x)ifelse(x<2,1,2))
tab<-table(data.[,1],data.[,2])
tab
mcnemar.test(data.[,1],data.[,2])
```

Для слабости проверяем гипотезу о том, что количество ухудшившихся (2) равно количеству улучшившихся (11) на второй день.
По критерию Мак-Немара: Значимость p-value = 0.02 < 0.05, поэтому можно говорить о значимом улучшении на второй день по признаку слабости.

```{r}
data..<-na.omit(data.[,seq(3)])-1
colnames(data..)
cochrans.q(data.., alpha = 0.05)
```

По критерию Кохрена  p-value = 0.003 < 0.05, улучшение по признаку слабости на третий день существенно.

```{r}
Name<-"insomia"
A<-sapply(colnames(data),function(x)substr(x,1,nchar(Name)))
data.<-apply(data[,names(A[A==Name])],2,function(x)ifelse(x<1,0,1))
tab<-table(data.[,1],data.[,2])
tab
mcnemar.test(data.[,1],data.[,2])
```

Для бессоницы проверяем гипотезу о том, что количество ухудшившихся (1) равно количеству улучшившихся (12) на второй день.
По критерию Мак-Немара: Значимость p-value = 0.005 < 0.05, поэтому можно говорить о существенном улучшении.

```{r}
mcnemar.test(data.[,1],data.[,2])
data..<-na.omit(data.[,seq(3)])-1
colnames(data..)
cochrans.q(data.., alpha = 0.05)
```

По критерию Кохрена  p-value = 1 > 0.05, улучшение по признаку бессоница на третий день не значимо.