---
title: "Практика №3 Проверка гипотез однородности"
author: "Долаева А.Р., г. 20.М04-мм"
date: "12 05 2021"
output: 
    pdf_document:
        latex_engine: xelatex
keep_tex: true        
header-includes:
   - \XeTeXdefaultencoding cp1251
   - \usepackage{xltxtra}
   - \usepackage{fontspec}
   - \setmainfont{Times New Roman}
   - \newfontfamily{\cyrillicfont}{Times New Roman}
   - \usepackage[english,russian]{babel}
---

```{r setup, include=FALSE}
knitr::opts_chunk$set(echo = TRUE)
library('lawstat')
library(moments)
library("agricolae")
library("multcomp")
library("readxl")
addicts <- read_excel("addicts.xls")
dataNF <- read_excel("dataNF.xls")
```

### Вариант №9.
Данные (addicts.xls). Варианты метрической переменной (variable), категориальной с двумя градациями (factor.2), категориальной с четырьмя градациями (factor.4) соответственно по 9 варианту:

| variant | variable | factor.2 | factor.4 |
| ------- |:--------:| --------:| --------:|
| 9       |  rabdru  |  curwor  |   prcod  |


<br>
rabdru - оценка риска в употреблении наркотиков

curwor - занятость:  
0 – не работает,  
1 – работает

prcod - лечебный препарат:  
1 – ноутрексон и плацебо,  
2 – плацебо и плацебо,  
3 – ноутрексон и антидепрессант,  
4 – плацебо и антидепрессант.

```{r}
var <- addicts$rabdru;
fact2 <- addicts$curwor;
fact4 <- addicts$prcod
```

#### 1. Проверить гипотезу о равенстве дисперсий двух выборок и в соответствии с выводом применить критерий Стьюдента для проверки равенства средних. Использовать вариант группирующей переменной factor.2  

<p>
Pаспределение метрических данных по категориальным признакам

```{r}
df2<-na.omit(data.frame(group=as.factor(fact2),X=as.numeric(var)));
table(fact2);
```

---
График "ящика с усами"
```{r ev='cairo_pdf', out.width='70%', out.height='50%', fig.align="center"}
boxplot(X~group, df2, xlab = "curwor", ylab = "rabdru")
```

У тех, кто не работает(0), риск употребления наркотиков в среднем выше, чем у тех, кто работает(1).
Требуется проверить значимость различия дисперсий и средних между выборками категориальных признаков curwor (0 и 1).  

---  
Применение критерия Шапиро–Уилка для проверка на согласованность с нормальным распределением

```{r}
p.Sh<-with(df2, tapply(X, group, function(x) shapiro.test(x)$p.value));p.Sh;
```

Доверительные уровни ниже 0.05, значит гипотеза согласия с нормальным распределением отвергается для обеих выборок.  
(Следует применить непараметрические критерии. Вычислим позже.)

```{r ev='cairo_pdf', out.width='70%', out.height='50%', fig.align="center"}
Fig<-function(x)
{
  hist(x,freq=FALSE);
  f1<-function(x)dnorm(x,mean(x,na.rm=TRUE),sd(x,na.rm=TRUE));
  curve(f1,min(x),max(x),col=2,add=TRUE);
  title(sub=paste("p.Shapiro",format(shapiro.test(x)$p.value,4,2),sep="="))
};

op<-par(mfrow=c(1,2));
Fig(df2$X[df2$group==0]);
Fig(df2$X[df2$group==1])
```

Как видно из гистограмм распределений выборок по категориальным признакам, графики имеют выраженную правостороннюю асимметрию: 0.21 и 0.61.  

```{r}
c(skewness(df2$X[df2$group==0]), skewness(df2$X[df2$group==1]))
```

Хоть выборки не согласованы с нормальным распределением, применим критерии Фишера и Стьюдента для проверки равенства дисперсий.
(скрепя сердцем)    

---  
параметрические критерии: статистика Фишера и Стьюдента 

```{r}
p.F<-var.test(X~group, df2)$p.value;p.F;
```

Гипотеза равенства дисперсий не отвергается, так как из статистики Фишера получаем доверительный уровень 0.82 > 0.05.
Дисперсии оказались одинаковыми, значит мы можем применить статистику Стьюдента для вычисления значимости различия в риске употребления наркотиков у работающих и нет.  

```{r}
p.T<-t.test(X~group, df2, var.equal=TRUE)$p.value;p.T
```

pvalue = 0.22 > 0.05, значит различие может быть случайным.

```{r}
mm<-tapply(df2$X,df2$group, function(x) mean(x, na.rm = TRUE));
Sd<-tapply(df2$X,df2$group, function(x) sd(x, na.rm = TRUE));
nn<-tapply(df2$X,df2$group, function(x) length(na.omit(x)));
err<-Sd/sqrt(nn);
paste(mm[1], '±', err[1], ' / ', nn[1]);
paste(mm[2], '±', err[2], ' / ', nn[2]);
```

Среднее в группе (0) равно  8.36±0.35 по 204 объему выборки, в группе (1) равно 7.51±0.59/12 по 76,
различие незначимо, так как p=0.22

#### 1.1.Повторить обработки с применением непараметрических аналогов для независимых выборок.  

Для проверки гипотезы однородности двух медиан используется критерий Вилкоксона (точный) или его приближенный вариант критерий Манна-Уитни.

Вычисляем критерии: точный Вилкоксона, Манна-Уитни и Манна-Уитни с поправкой. И выводим квантили.

```{r}
wilcox.test(X~group,df2,exact=TRUE);
wilcox.test(X~group,df2,exact=FALSE,correct=FALSE);
wilcox.test(X~group,df2,exact=FALSE);

quantile(df2$X[df2$group==0]);
quantile(df2$X[df2$group==1]);
```

Несколько видов непараметрическиого критерия Вилкоксона показывают доверительный уровень 0.16 > 0.05.
Значит различие в средних незначимо.

#### 2. Применить однофакторный дисперсионный анализ в случае фактора с четырьмя градациями и множественные сравнения с разными поправками. Проверить гипотезу о равенстве дисперсий  

```{r}
df4<-na.omit(data.frame(group=as.factor(fact4),X=as.numeric(var)));
table(df4$group)
```

```{r ev='cairo_pdf', out.width='70%', out.height='50%', fig.align="center"}
boxplot(X~group,xlab="prcod",ylab="rabdru",data=df4)
```

Из графика можно предположить, что риск употреблении наркотиков (rabdru) в среднем выше при приёме ноутрексона и антидепрессантов (prcod = 3) и
ниже при приёме ноутрексона и плацебо (prcod = 1).

```{r}
p.Sh<-with(df4, tapply(X, group, function(x) shapiro.test(x)$p.value));p.Sh
```

Выборки не согласуются с нормальным распредлением (сердце всё ещё скрепим), но всё равно проведём тест.

```{r ev='cairo_pdf', out.width='70%', out.height='50%', fig.align="center"}
op<-par(mfrow=c(2,2));
Fig(df4$X[df4$group==1]);
Fig(df4$X[df4$group==2]);
Fig(df4$X[df4$group==3]);
Fig(df4$X[df4$group==4])
```

Наблюдаем правосторонюю асимметрию в некоторых выборках.

```{r}
c(skewness(df4$X[df4$group==1]), skewness(df4$X[df4$group==2]),
  skewness(df4$X[df4$group==3]), skewness(df4$X[df4$group==4]))
```

Проверим гипотезу о равенстве дисперсий (хоть нет соответствия с нормальным распределением).

критерий Бартлетта для проверки равенства дисперсий
```{r}
bartlett.test(X~group,df4)
```

критерий Левена для проверики гипотезы о равенстве дисперсий
```{r}
with(df4,levene.test(X,group))
```

Оба критерия показывают высокий доверительный уровень 0.64 > 0.05 (Бартлетт) и 0.55 > 0.05 (Левен)
Значит делаем вывод, что гипотеза о равенстве дисперсий не отвергается, они одинаковы.  
Так как соблюдено требование о равенстве дисперсий, мы можем применить однофакторный дисперсионный анализ.

---  

однофакторный дисперсионный анализ

```{r}
ao<-aov(X~group,df4)
summary(ao)
```

pvalue = 0.485> 0.05, что сообщает нам о возможной случайности различия дисперсий.
Значит различие при применении разных лекарств и риска употреблении наркотиков незначимо.

---

Выведем статистические показатели

```{r}
mm<-tapply(df4$X,df4$group, function(x) mean(x, na.rm = TRUE));
Sd<-tapply(df4$X,df4$group, function(x) sd(x, na.rm = TRUE));
nn<-tapply(df4$X,df4$group, function(x) length(na.omit(x)));
err<-Sd/sqrt(nn);
paste(mm[1], '±', err[1], ' / ', nn[1]);
paste(mm[2], '±', err[2], ' / ', nn[2]);
paste(mm[3], '±', err[3], ' / ', nn[3]);
paste(mm[4], '±', err[4], ' / ', nn[4]);

quantile(df4$X[df4$group==1]);
quantile(df4$X[df4$group==2]);
quantile(df4$X[df4$group==3]);
quantile(df4$X[df4$group==4])

```

#### 2.1. Повторить обработки с применением непараметрических аналогов.  

Проверим гипотезу однородности двух медиан критерием Краскела-Уоллиса для более двух выборок.

```{r}
kruskal.test(X~group,df4)
```

Доверительный уровень 0.49 > 0.05, различие в средних может быть случайным, незначимо.

---  

Применим множественные сравнения: с поправкой Бонферони и Тьюки. (Для проверки различия среди групп).

```{r}
out <- LSD.test(ao,"group", p.adj="none",group=FALSE)$comparison$pvalue
out1 <- LSD.test(ao,"group", p.adj="bonferroni",group=FALSE)$comparison$pvalue
out2 <- LSD.test(ao,"group", p.adj="holm",group=FALSE)$comparison$pvalue
out3 <- LSD.test(ao,"group", p.adj="BH",group=FALSE)$comparison$pvalue

res <- data.frame(pair = c('1 - 2', '1 - 3', '1 - 4', '2 - 3', '2 - 4', '3 - 4'), 
                  none = out, bonferroni = out1, holm = out2, BH=out3)
res
```

Так как в выборках одинаковое число наблюдений, можем применить критерий Тьюки.

```{r}
TukeyHSD(ao, "group", ordered = TRUE)
```

```{r ev='cairo_pdf', out.width='70%', out.height='50%', fig.align="center"}
plot(TukeyHSD(ao, "group"))
```

Значимые отличия в группах, применявших разные лекарства, не наблюдаются ни по одному из методов множественных сравнений.

#### 3. Повторить обработки с применением непараметрических аналогов.  

Вычисления приведены в разделах 1.1 и 2.1.

#### 4. Для двух зависимых переменных BDI.1 BDI.2 проверить однородность изменений во времени по критерию Стьюдента для зависимых выборок и по ранговому критерию Вилкоксона.  

Шкала депрессии Бека (Beck Depression Inventory, BDI) в 1, 2, 5 и 7 дни

| variant |   X1  |   X2  |   X3  |  X4  |
| ------- |:-----:| -----:| -----:|-----:|
| 9       | BDI.1 | BDI.2 | BDI.5 | BDI.7|

---  

```{r}
colMeans(dataNF[,c("BDI.1","BDI.2")], na.rm = TRUE)
```

Уменьшение среднего показателя депрессии на второй день.

--- 

критерий Стьдента для проверки равенства средних

```{r}
t.test(dataNF$BDI.1,dataNF$BDI.2, paired = TRUE)
```

Доверительный уровень 2.2e-16 < 0.05, значит уменьшение депрессии на второй день можно считать значимым.

---  

Непараметрические критерии однородности для двух и нескольких зависимых выборок.  

критерий знаков
```{r}
tab<-table(sign(dataNF$BDI.2-dataNF$BDI.1));tab
binom.test(min(tab), sum(tab), p = 0.5,
alternative = "less",
conf.level = 0.95)
```

ранговый Вилкоксона

```{r}
wilcox.test(dataNF$BDI.2, dataNF$BDI.1,paired=TRUE,exact = FALSE)
```

Friedman
```{r}
A<-sapply(colnames(dataNF),function(x)substr(x,1,nchar("BDI")))
dat<-dataNF[,names(A[A=="BDI"])]
friedman.test(as.matrix(dat[,c(1,2,5,7)]))
```

Различие в средних значимо, pvalue < 0.05.

#### 5. Для зависимых переменны с факторами "PRCOD.1"и "SEX.1"выполнить ANOVA Repeated Measures. Проверить значимость факторов "PRCOD.1"и "SEX.1 времени и эффектов взаимодействия.  

Исследование динамики показателей.
Выбираем данные: группирующие переменные "PRCOD.1"и "SEX.1
и наблюдения показателелей шкалы депрессии Бека в три момента времени BD1, BD2, BD5.

применим ANOVA Repeated Measures и выведем таблицу дисперсионного анализа
```{r}
dat.AR<-na.omit(data.frame(PRCOD=dataNF$PRCOD.1,SEX =dataNF$SEX.1,
              BD1 = dataNF$BDI.1, BD2 = dataNF$BDI.2, BD5 = dataNF$BDI.5))
m<-ncol(dat.AR)-2;

dat.AR.T<-data.frame(
   stack(dat.AR[,-seq(2)]),
   # cols of BDI
   sub=as.factor(rep(seq(nrow(dat.AR)),m)),
   # PRCOD factor
   gr1=as.factor(rep(dat.AR[,1],m)),
   # SEX factor
   gr2=as.factor(rep(dat.AR[,2],m)) );
dat.AR.T$values<-as.numeric(dat.AR.T$values);

formula <-values~(gr1 + gr2)*ind + Error(sub/ind);
ao <-aov(formula, dat.AR.T);
summary(ao)
```

p = 0.02148 < 0.05, следовательно, влияние фактора лекарств значимо для уровня депрессии,  
p = 0.00242 < 0.05, влияние фактора пола значимо для уровня депрессии.

средний уровень депрессии в группах соответсвенно равны:

```{r}
FF<- function (name, krit) {
   temp <- dat.AR[krit ==name,];
   df<-rbind(data.frame(x = temp$BD1), data.frame(x = temp$BD2),
             data.frame(x = temp$BD5));
   mm<-mean(df$x);
   er<-sd(df$x)/sqrt(length(df$x));er;
   paste("for", name, mm, '±', er)
}

FF('male', dat.AR$SEX)
FF('female', dat.AR$SEX)
FF('NLTX+Framex', dat.AR$PRCOD)
FF('NLTX+Placebo', dat.AR$PRCOD)
FF('Placebo+Framex', dat.AR$PRCOD)
FF('Placebo+Placebo', dat.AR$PRCOD)
```

выводим средние

```{r}
model.tables(ao ,'mean')
```

```{r ev='cairo_pdf', out.width='70%', out.height='50%', fig.align="center"}
Names<-names(table(dat.AR[,1]));K<-length(Names)

interaction.plot(x.factor=dat.AR.T$ind,
trace.factor=dat.AR.T$gr1,
response=dat.AR.T$values,
fun = mean,
type = "b", legend = FALSE,
trace.label ="group",
xlab = "",
ylab = 'BDI',
lty = seq(K), col = seq(K), pch = 20, lwd=2
)
legend('topright',Names,lty = seq(K), col =seq(K), cex=0.7,pch=20)
```
Присутствует некоторая взаимосвязь среди групп. Особенно среди групп, принимавших Placebo+Framex и Placebo+Placebo.  

```{r ev='cairo_pdf', out.width='70%', out.height='50%', fig.align="center"}

Names<-names(table(dat.AR[,2]));K<-length(Names)

interaction.plot(x.factor=dat.AR.T$ind,
trace.factor=dat.AR.T$gr2,
response=dat.AR.T$values,
fun = mean,
type = "b", legend = FALSE,
trace.label ="group",
xlab = "",
ylab = 'BDI',
lty = seq(K), col = seq(K), pch = 20, lwd=2
)
legend('topright',Names,lty = seq(K), col =seq(K), cex=0.7,pch=20)
```
Две линии, соответствующие полам, проходят почти параллельно друг другу. Это означает, отсутствие эффекта взаимодействия
факторов пола.