---
title: "Практика №6 Анализ данных типа времени жизни."
author: "Долаева А.Р., г.20.М04-мм"
date: "26/05/2021"
output: 
    pdf_document:
        latex_engine: xelatex
keep_tex: true        
header-includes:
   - \XeTeXdefaultencoding cp1251
   - \usepackage{xltxtra}
   - \usepackage{fontspec}
   - \setmainfont{Times New Roman}
   - \newfontfamily{\cyrillicfont}{Times New Roman}
   - \usepackage[english,russian]{babel}
---

```{r setup, include=FALSE}
knitr::opts_chunk$set(echo = TRUE)
library("survival")
library('npsm')
```


Данные о больных глиомой из ВМА (base_short.xls).  

karnovsky - индекс Карновского. Общее состояние онкологических больных (0-100%).  
Умирающий (10%), состояние нормальное, жалоб нет (100%).  

diagnosis:  
0 стадия — опухоль расположена в одном слое, и не прорастает за его пределы.  
1 стадия — ограниченный очаг (до 2 см).  
2 стадия — опухоль имеет те же размеры, но поразила регионарный лимфоузел (ближайший к очагу).  
3 стадия — размер новообразования увеличивается до 5 и более см, прорастает в окружающие ткани и дает множественные метастазы в лимфоузлы.  
4 стадия — опухоль любого размера, которая имеет как минимум один метастаз в отдаленном органе.  

time - параметр для обозначения пройденного времени (дни): от дня операции либо до момента выбывания из наблюдений, либо до смерти больного.  
c - цензурирование: 0 - больной умер, 1 - выбыл из наблюдения.  

---  

#### 1. Построить оцену Каплана-Мейера с доверительным интервалом.  

---  

Первые 10 строк анализируемых данных:  
```{r}
data <- read.table(file = "base_short.csv", header = TRUE, sep = ";")
data<-na.omit(data[, -1])
data[1:10,]
```

Построение кривой дожития Каплана-Мейера по одной группе:  
событием (event) в Surv является отказ (наблюдалось ли событие (1) или нет (0)), а не цензурирование, поэтому переопределяем данные: event=1-с.  
~1 для наблюдаемых событий
```{r ev='cairo_pdf', out.width='80%', out.height='50%', fig.align="center"}
fitCS <- survfit(Surv(time, event=1-c)~1, data=data)
plot(fitCS, mark.time = TRUE, conf.int = TRUE, xscale = 1,
     xlab = 'time', ylab = 'probability of survival')
lines(fitCS, conf.int = FALSE, col='red')
```

На графике показана вероятность того, что отказ (c) наступит после* момента времени time (t).  
Кривая дожития - $F(t)=P\{\tau>t\}$  
$\tau$ - переменные из data, time - моменты времени (ось абсцисс).  

\* здесь должно быть "после"

---  

```{r}
print(fitCS, print.rmean=TRUE)
```
1973 - среднее времени дожития*.  

\* среднее для одной группы


#### 2. Вычислить интенсивность постоянниого риска. Сравнить две кривые дожития.  

---  

Кривые дожития по для стадий 2, 3, 4  соответсвенно:
```{r ev='cairo_pdf', out.width='80%', out.height='50%', fig.align="center"}
fitCS <- survfit(Surv(time, event=1-c)~diagnosis, data=data)
plot(fitCS, mark.time = FALSE, conf.int = FALSE, xscale = 1,
     xlab = 'time', ylab = 'probability of survival', col=seq(3))
legend('bottomleft', c('d2', 'd3', 'd4'), col=seq(3), cex=0.7, pch=20)
```

Исходя из графика кривых дожития, можно сделать следующий вывод.  
Черная кривая, соответствующая второй группе расположена выше кривых, вырисованных для третье и четвёртой групп. Пациенты со 2 стадией обладают более высокой вероятностью дожития, чем пациенты других стадий.  

---  

Для сравнения кривых дожития используются характеристики медианы дожития и среднего времени дожития.  
```{r}
print(fitCS, print.rmean=TRUE)
```

Как видно из следующей таблицы, наименьшее время дожития (1289) наблюдается при 4 стадии.  

---  

Экспоненциальной модели кривой дожития $\varrho = \frac{d}{\sum_{i} t_i}$.  
(число отказов (1-с) на суммарную наработку (time))  

Оценка постоянного риска:  
```{r}
rho<-sum(1-data$c)/sum(data[,4])
rho
```

Графическое представление оценки:
```{r ev='cairo_pdf', out.width='80%', out.height='50%', fig.align="center"}
fitCS <- survfit(Surv(time, event=1-c)~1, data=data)
plot(fitCS, mark.time = FALSE, conf.int = FALSE, xscale = 1,
     xlab = 'time', ylab = 'probability of survival', col=1)
curve(exp(-rho*x),from=0,to=max(data$time),add=TRUE,col=2)
legend('topright', c('c', 'rho'), col=seq(2), cex=0.7, pch=20)
```

Если риск (интенсивность) является постоянным $h(t)=\frac{-(F(t))^{'}}{F(t)}=\varrho$, то функция надежности (линия дожития) убывает по экспоненте $F(t) = {e}^{-\varrho t}$.  

\* пропустила формулы

---  

Лог-ранговый критерий (rho=0):  
```{r}
survdiff(Surv(time, event=1-c)~diagnosis, data=data,rho=0)
```
Значимое отличие групп (pvalue = 0,0004)  

---  

Попарное сравнение с помошью критерия Гехана-Вилкоксона:  
```{r}
for (i in c(2,3,4)) {
p<- with( subset(data, data$diagnosis!=i, select = c(time, diagnosis, c)),
  gehan.test(time, 1-c, diagnosis))$p.value;
d<-c(2,3,4)
d<-d[!(d %in% i)]
print(paste("diagnosis -",list(d), "pvalue", round(p, 4)));
}
```

pvalue 0.6104 > 0.05 при сравнении 3 и 4 групп, что может говорить о случайном различии между ними.  
При сравнении 2 и 3, а также 2 и 4 групп pvalue < 0.05. Значит можем сделать вывод, что группа с диагнозом 2 стадии значимо отличается от третьей и четвёртой групп.  

#### 3. Применить регрессионную модель Кокса для выявления факторов, значимо влияющих на дожитие.  

---  

Зависимоть индекса Карновского на дожитие:  
```{r}
fitCS<-coxph(Surv(time, event=1-c)~diagnosis+karnovsky, data=data)
fitCS
```

p = 0.0002 < 0.5 различие совместного влияния diagnosis и karnovsky на дожитие значимо.   

Коэффициент при переменной diagnosis положителен (0.837), чем выше значение диагноза, тем меньше вероятность дожития. pvalue = 0.013 < 0.05, значимое отличие от нуля.   
При переменной karnovsky отрицателен (-0.05), чем ниже индекс Карновского, тем меньше вероятность дожития.  pvalue = 0.07 > 0.05, влияние индекса karnovsky может быть случайным.   

У пациентов с меньшей стадией и более высоким индексом Карновского показатели дожития выше.  
Ниже приведено графическое обоснование результатов анализа.

---  

```{r ev='cairo_pdf', out.width='80%', out.height='50%', fig.align="center"}
plot(survfit(fitCS, newdata = data.frame(diagnosis=2, karnovsky=90)), 
     mark.time=FALSE,col=1,conf.int=TRUE,
      xscale = 1, xlab = 'time', ylab = 'probability of survival',)
lines(survfit(fitCS, newdata = data.frame(diagnosis=4, karnovsky=60)),
      mark.time=FALSE, conf.int = TRUE, col=2, 
     xscale = 1, xlab = 'time', ylab = 'probability of survival',)
legend('bottomleft', c('d2 k90', 'd4 k60'), col=seq(2), cex=0.7, pch=20)
```


На графике черным непрерывным цветом выделена линия дожития при диагнозе второй стадии рака и с высоким индексом Карновского. Линия расположена на верхней части графика, что говорит о высокой вероятности дожития.  
Красным непрерывным цветом - диагноз четвертая стадия рака и низкий индекс Карновского. Линия расположена на нижний части графика - низкая вероятность дожития. 


